【裁判字號】    90,易,3315
【裁判日期】    901031
【裁判案由】    妨害兵役
【裁判全文】
臺灣高雄地方法院刑事判決                          九十年度易字第三三一五號
    公訴人  臺灣高雄地方法院檢察署檢察官
    被  告  乙○○
右列被告因妨害兵役案件，經檢察官提起公訴（九十年度偵字第一四九九六號），本
院判決如左：
    主  文
乙○○後備軍人，居住處所遷移，無故不依規定申報，處拘役伍拾日，如易科罰金以
參百元折算壹日。緩刑貳年。
    事  實
一、乙○○係後備軍人，設籍高雄市○○區○○里○○○路十三巷十七號，詎其竟自
    民國八十八年一月間起逕自遷離該住處，長期居住美國洛杉磯，復無故不依規定
    向戶政及兵役機關申報，迨高雄市政府警察局苓雅分局三多路派出所警員丙○○
    ，於民國九十年六月二十四日前往送達高雄市團管區司令部所發之教育召集令時
    ，始發覺上情。
二、案經高雄市團管區司令部移送臺灣高雄地方法院檢察署檢察官偵查起訴。
    理  由
一、訊據被告乙○○坦承自高雄市○○區○○里○○○路十三巷十七號設籍處遷離，
    長期居住美國洛杉磯，並未依規定向戶政及兵役機關申報等情，核與證人丙○○
    於本院審理時所證述情節相符，並有高雄市團管區司令部列管後備軍人遷出未報
    移送辦法年籍表、教育召集令及召集令交付情形記錄表各一紙在卷可資佐證。至
    被告雖另辯稱不知要去申報，惟按後備軍人有戶籍遷出入或住址變更申報及入出
    境申報之義務，後備軍人管理規則第七條第一、二款規定甚詳，又按不得因不知
    法律而免除刑事責任，刑法第十六條前段亦定有明文，而被告為我國後備軍人，
    受教育召集為兵役法第三十七條第三款規定後備軍人應盡之義務，自不得以不知
    應向戶政及兵役機關申報而卸其責任，故其前開辯解，尚不足為對其有利之認定
    ，附此敘明。是本件事證至此已臻明確，被告犯行洵堪認定，應依法加以論科。
二、核被告乙○○所為，係犯妨害兵役治罪條例第十一條第一項第三款之罪。公訴人
    以被告為後備軍人，居住處所遷移，無故不依規定申報，致使高雄市團管區司令
    部所發指定應於九十年七月九日八時前往屏東縣內埔鄉○○村○○路四一五號龍
    泉營區報到之教育召集令，無法送達，因認被告係犯同條例第十一條第三項、第
    一項第三款之罪，應依同條例第六條科刑，惟按：後備軍人居住處所遷移，無故
    不依規定申報，致使召集令無法送達罪責之成立，以召集令合法送達為前提要件
    ，而應受各種召集之後備軍人於辦理報到時，應以戶長為召集通報人，本人為戶
    長時，應委託同鄉（鎮、市、區）親友一人為召集通報人，無親友者，以戶籍所
    在地村里長為召集通報人，後備軍人管理規則第十四條第一項定有明文。本件被
    告於受後備軍人教育召集通知時，其遷移居住處所不在戶籍所在地，而該戶籍登
    記之戶長為被告之母甲○○○，有卷附戶籍謄本足按，是高雄市團管區司令部所
    發之教育召集令，其通報義務人為戶長甲○○○，該教育召集令應向甲○○○送
    達始為合法，嗣甲○○○雖因亦未居住在上址，而無法送達教育召集令，該教育
    召集令由證人丙○○退回高雄市團管區司令部，此經證人丙○○證述明確，惟後
    備軍人管理規則既未就此情形另行特別規定送達之方式，故除兵役法施行法第五
    十四條規定不得以公示送達之方式送達教育召集令外，自應依民事訴訟法相關規
    定送達，方為合法。乃證人丙○○將本件教育召集令逕自退回高雄市團管區司令
    部，該教育召集令之送達顯非合法，故揆諸前揭說明，要難以上開罪責相繩，臺
    灣高等法院八十九年度上易字第二三六八號判決可資參酌。公訴意旨漏未斟酌此
    點，雖稍有未洽，惟其基本事實同一，本院自應予以審理，並變更其起訴法條。
    爰審酌被告之犯罪動機、目的、手段，及其生活狀況、品行、智識程度，暨其犯
    後坦承犯行、態度良好等一切情狀，量處如主文所示之刑，並諭知易科罰金之折
    算標準，以示儆懲。末查，被告前未曾受有期徒刑以上刑之宣告，有臺灣高等法
    院被告全國前案紀錄表可按，其因一時失慮，偶罹刑典，經此偵審程序後，當知
    所警惕，信無再犯之虞，本院因認所宣告之刑以暫不執行為適當，併諭知緩刑二
    年，以啟自新。
據上論斷，應依刑事訴訟法第二百九十九條第一項前段、第三百條，妨害兵役治罪條
例第十一條第一項第三款，刑法第十一條前段、第四十一條第一項、第七十四條第一
款，罰金罰鍰提高標準條例第一條前段、第二條，判決如主文。
中      華      民      國    九十      年      十      月    三十一    日
       臺灣高雄地方法院刑事第七庭
                                      法  官 劉傑民
右正本證明與原本無異。
如不服本判決，應於判決送達後十日內，向本院提出上訴狀。
                                      書記官 黃琬婷
中      華      民      國    九十      年      十      月    三十一    日


司法院資訊處製作；財團法人民間司法改革基金會備份。
